【裁判字號】    98,上易,281
【裁判日期】    990106
【裁判案由】    返還土地
【裁判全文】
臺灣高等法院高雄分院民事判決         98年度上易字第281號
上  訴  人  甲○○
訴訟代理人  林榮和律師
被上訴人    乙○○
            丁○○○
            戊○○
            丙○○
上列四人共同
訴訟代理人  楊四海律師
上列當事人間請求返還土地事件，上訴人對於民國98年8 月31日
臺灣屏東地方法院96年度訴字第416 號第一審判決提起上訴，本
院於98年12月23日言詞辯論終結，判決如下：
    主  文
上訴駁回。
第二審訴訟費用由上訴人負擔。
    事實及理由
一、上訴人起訴主張：坐落屏東縣三地門鄉○○段640 地號面積
    9,290 平方公尺土地（下稱系爭土地），係國有原住民保留
    地，前經原管理機關臺灣省政府民政廳之代理機關屏東縣三
    地門鄉公所出租於張福連，嗣因張福連轉租於被上訴人之被
    繼承人蔡江來，違反不得轉租之規定，經屏東縣三地門鄉公
    所於民國（下同）79年11月17日以屏三鄉財經字第7324號公
    告收回。張福連於85年8 月17日死亡後，其繼承人張潘月香
    於87年6 月15日立下切結書，向屏東縣三地門鄉公所表示拋
    棄系爭土地之承租權，經伊向屏東縣三地門鄉公所申請改配
    獲准，而由管理機關行政院原住民族委員會依原住民保留地
    開發管理辦法之規定為伊設定耕作權，並於88年12月7 日辦
    畢登記。惟蔡江來於75年4 月12日死亡後，被上訴人將蔡江
    來埋葬於系爭土地如附圖所示編號A 部分面積966 平方公尺
    上，並因繼承而共同占有如附圖所示編號D 部分面積7,141
    平方公尺之荔枝園，被上訴人乙○○另單獨在如附圖所示編
    號B 部分面積88平方公尺上建造木屋1 間，並單獨在如附圖
    所示編號C 部分面積1,095 平方公尺上種植鳳梨。按耕作權
    乃使用收益之權利，行政院原住民族委員會既將系爭土地設
    定耕作權予伊，即有交付伊耕作之義務，被告於其前手拋棄
    承租權後，已無任何占有使用系爭土地之合法權源，行政院
    原住民族委員會本應依法請求被上訴人除去地上物交還系爭
    土地，再將系爭土地交付伊耕作，惟其卻怠於行使權利等情
    ，爰依民法第242 條及第767 條之規定，求為命：(一)被上訴
    人乙○○、丁○○○、戊○○、丙○○應將系爭土地如附圖
    所示編號A 部分面積966 平方公尺及D 部分面積7,141 平方
    公尺上之地上物除去，並將土地交還行政院原住民族委員會
    ，由上訴人代為受領。(二)被上訴人乙○○應將系爭土地如附
    圖所示編號B 部分面積88平方公尺及C 部分面積1,095 平方
    公尺上之地上物除去，並將土地交還行政院原住民族委員會
    ，由上訴人代為受領之判決。原審為上訴人敗訴之判決，上
    訴人不服，提起上訴。上訴聲明：(一)原判決廢棄。(二)被上訴
    人乙○○、丁○○○、戊○○、丙○○應將系爭土地如附圖
    所示編號A 部分面積966 平方公尺及D 部分面積7,141 平方
    公尺上之地上物除去，並將土地交還行政院原住民族委員會
    ，由上訴人代為受領。(三)被上訴人乙○○應將系爭土地如附
    圖所示編號B 部分面積88平方公尺及C 部分面積1,095 平方
    公尺上之地上物除去，並將土地交還行政院原住民族委員會
    ，由上訴人代為受領。(四)第一、二審訴訟費用由被上訴人負
    擔。
二、被上訴人則以：系爭土地早於51年間即由代管機關屏東縣三
    地門鄉公所出租於王永全，為原管理機關臺灣省政府民政廳
    於其訴請被上訴人乙○○交還土地事件，在臺灣高等法院高
    雄分院83年度上字第200 號審理中所不爭執，並有被上訴人
    乙○○於該訴訟審理中所提出之屏東縣三地門鄉公所山地保
    留地租用租金繳納通知書、山地保留地租金專戶收入繳款通
    知書可證。又依臺灣省政府63年10月9 日府民四字第98703
    號令修正之臺灣省山地保留地管理辦法第35條規定，平地人
    民在本辦法公布前已向鄉公所租用者，得依第9 條規定限制
    面積內繼續承租，其租用期限為6 年，並應1 年內實施必要
    之水土保持處理或實施造林，不得任其荒廢。屏東縣政府曾
    於66年2 月3 日以66屏府農保字第10879 號函檢送以王永全
    名義申請之水土保持處理合格證明書，益徵王永全確有承租
    系爭土地之事實。渠等之被繼承人蔡江來經原承租人同意使
    用系爭土地，非無合法權源，則渠等於蔡江來死亡後，因繼
    承關係而繼續使用系爭土地，自難謂無合法權源。前述臺灣
    高等法院高雄分院83年度上字第200 號確定判決，亦認定承
    租系爭土地者為王永全而非張福連，依爭點效理論，上訴人
    提起本件代位訴訟，自不得再為相反之主張。其次，法律關
    係定有存續期間者，於期間屆滿時消滅。本件行政院原住民
    族委員會以系爭土地為原告設定耕作權，其權利存續期間為
    87年10月21日至92年10月20日，有土地登記謄本之記載可憑
    ，上訴人之耕作權既已因期間屆滿而消滅，則其已無代位權
    ，自不得再提起本件代位訴訟等語，資為抗辯。原審為被上
    訴人勝訴之判決，被上訴人對於上訴人之上訴則答辯聲明：
    (一)上訴駁回。(二)第二審訴訟費用由上訴人負擔。
三、兩造不爭執事項：
  (一)被上訴人丁○○○為蔡江來之妻、乙○○、戊○○、丙○○
    為蔡江來之子女，蔡江來於75年4 月12日死亡，被上訴人均
    為其遺產繼承人，蔡江來另有1 女蔡逸錦旅居美國，系爭坐
    落屏東縣三地門鄉○○段640 地號面積9290平方公尺土地（
    下稱系爭土地），如原審判決附圖所示編號A 部分面積966
    平方公尺為蔡江來之墓園，如附圖所示編號B 部分面積88平
    方公尺上有被上訴人乙○○所建木屋1 間，如附圖所示編號
    C 部分面積1,095 平方公尺為被上訴人乙○○占用種植鳳梨
    ，如附圖所示編號D 部分面積7,141 平方公尺則為被上訴人
    共同占用之荔枝園。
  (二)系爭土地為原住民保留地，經屏東縣三地門鄉（原稱三地鄉
    ）公所於79年11月17日以屏三鄉財經字第7324號公告收回原
    因為非法轉讓（公告上並記載原使用人為張福連，現使用人
    為蔡江來），嗣後張福連申請拋棄系爭土地使用權利，經屏
    東縣三地門鄉公所報請屏東縣政府以84年1 月5 日84屏府民
    山經字第94號函准予備查後，於84年1 月11日以三鄉財字第
    132 號公告收回改配予上訴人甲○○，惟實際上仍由被上訴
    人使用。
  (三)上訴人具有山地原住民身分，於87年間經張福連之妻張潘月
    香立具切結書及系爭土地改配協議書（張福連在此之前已於
    85年8 月17日死亡），向屏東縣三地門鄉原住民保留地土地
    權利審查委員會申請改配系爭土地獲准，並經管理機關行政
    院原住民族委員會以系爭土地為其設定存續期間自87年10月
    21日至92年10月20日之耕作權，於88年12月7 日辦畢登記。
  (四)屏東縣三地門鄉公所97年6 月17日三鄉建字第0970004554號
    函、79年11月17日屏三鄉財經字第7324號公告、84年1 月11
    日三鄉財字第132 號公告、屏東縣政府84年1 月5 日84屏府
    民山經字第94號函、山地保留地使用清冊、山胞保留地改配
    申請書、三地門鄉原住民保留地改配協議書、切結書、土地
    登記謄本及戶籍謄本。
四、兩造爭執要點為：(一)系爭土地原承租人是否為王永全？(二)被
    上訴人之被繼承人蔡江來自王永全受讓取得系爭土地之使用
    權利，能否對行政院原住民族委員會主張有合法占有源權？
    茲就兩造爭點及本院得心證理由分述如下：
  (一)系爭土地原承租人是否為王永全？
  1.按平地人民非經呈准不得使用山地保留地。但在本辦法公布
    前已向鄉公所租用者，得以依第9 條規定限制面積內繼續承
    租，其租用期限為6 年，並應1 年內實施必要之水土保持處
    理或實施造林，不得任其荒廢。臺灣省政府63年10月9 日府
    民四字第98703 號令修正之臺灣省山地保留地管理辦法第35
    條第1 項定有明文（本院83年度上字第200 號卷第86頁）。
    查屏東縣政府曾於66年2 月3 日以66屏府農保字第10897 號
    函檢送水土保持處理合格證明書於王永全，該證明書載明系
    爭土地及同段621 地號土地（均係山地保留地）水土保持處
    理經檢驗合格，並於備考欄註記王永全已死亡，其眷屬遷至
    屏東市○○○路60-4號住，有該屏東縣政府函及水土保持處
    理合格證明書附卷可稽（見原審卷第36、37頁）。又屏東縣
    三地門鄉公所曾以王永全為義務人，收取系爭土地及同段
    621 地號土地51年至65年之租金共新台幣（下同）45,239元
    8 角，並自67年起以王永全為義務人，收取系爭土地及同段
    621 地號土地自66年至74年（缺69年）之租金，有山地保留
    地租用租金繳納通知書及山地保留地租金專戶收入繳款書各
    5 紙可憑（臺灣屏東地方法院81年度訴字第521 號卷第31至
    39頁）。且王永全於59年3 月20日死亡，其女王月治於臺灣
    屏東地方法院81年度訴字第521 號臺灣省政府民政廳與被上
    訴人乙○○間請求交還土地事件審理時證稱：「系爭土地是
    我父親所承租，約逝世三十年，把採收權讓給被告……後來
    就一直由被告在耕作，我們都沒耕作」，臺灣省政府民政廳
    於該訴訟事件第二審準備程序復陳稱：「對上訴人主張621
    、640 地號土地原承租人為王永全部分不爭執」等語（臺灣
    屏東地方法院81年度訴字第521 號卷第50頁及本院83年度上
    字第200 號卷第25頁、第61頁）。顯見系爭土地原承租人為
    王永全，應無疑問。
  2.證人即張福連之妻張潘月香於原審審理中到場證稱：「改配
    協議書和切結書上面是我的簽名，印鑑證明是我去申請的，
    因為當時我先生張福連向原住民承租山坡地，是向何人承租
    我不知道，後來有一個女的原住民來找我，向我表示之前我
    先生向他們承租的土地，因為我先生已經死亡，所以土地要
    還給他們，所以我才簽立協議書和切結書，當時該位原住民
    說我要放棄，所以我才會簽立該協議書和切結書，該筆土地
    的地號我也不知道，協議書和切結書上面的地號不是我寫的
    ，我已經忘記我簽名的時候上面是否已經有記載地號。……
    他有提出承租的資料給我看，上面記載民國幾年承租的，當
    時我先生好像向他承租十五年，何時承租的我不記得了，是
    何地號我也不知道，我先生承租該筆土地是種植鳳梨，種了
    幾年我也忘了，我先生的事情我沒有在過問，所以不清楚。
    該位原住民要我把土地還給他，他會補償我地上物，他有補
    償我大概五萬元，當時他有跟我說要寫放棄書，他才能向三
    地門鄉公所將我先生的名字變更為他的名字，我們承租的土
    地是向原住民承租的，不是鄉公所所代管的土地，我先生所
    承租的土地所有權人到底是原住民或是鄉公所或是國有財產
    局，我不清楚。……沒有（點交土地給該位原住民）。……
    我不知道（實際耕作的地點），我從來沒有和我先生一起去
    耕作。」（原審卷第136 至138 頁）依此，張福連係向原住
    民而非屏東縣三地門鄉公所承租土地稙植鳳梨，惟系爭土地
    係由屏東縣三地門鄉公所出租，且臺灣屏東地方法院81年度
    訴字第521 號承辦法官至現場勘驗時，系爭土地亦未種植鳳
    梨（臺灣屏東地方法院81年度訴字第521 號卷第55頁），可
    見張福連所承租者為並非系爭土地，而係其它土地，應堪認
    定。
  3.上訴人提出之屏東縣三地門鄉安坡村山地保留地使用清冊（
    臺灣屏東地方法院96年度訴字第416 號卷第64、65頁），固
    記載系爭土地及同段621 地號土地之租（使）用人為徐開板
    、王永全，52年6 月審查通過，並於系爭土地部分註記「據
    查地籍清冊為王永全惟土地調查清冊為張福連不符應刪除」
    ，而將王永全之姓名劃線刪除，復於另一使用清冊將張福連
    列為系爭土地之租（使）用人。惟此顯與前述屏東縣三地門
    鄉公所列王永全義務人，憑以收取系爭土地自51年至74年之
    租金自相矛盾，亦與前述張福連係向原住民承租土地，而未
    向屏東縣三地門鄉公所承租系爭土地之事實不合，自難僅憑
    該使用清冊之記載，即謂系爭土地原承租人為張福連而非王
    永全。
  4.依上所述，足見系爭土地原承租人應係王永全，而非張福連
    。
  (二)被上訴人之被繼承人蔡江來自王永全受讓取得系爭土地之使
    用權利，能否對行政院原住民族委員會主張有合法占有源權
    ？
  1.查，系爭土地出租之管理機關欲對擅自轉讓該山地保留地承
    租權之承租人消滅其租賃關係，依台灣省山地保留地管理辦
    法第66條、第37條第2 項規定，必以終止租約之方式為之。
    而終止租約屬有相對人之意思表示，而非對話而為意思表示
    ，其意思表示以通知達到相對人時發生效力，民法第95條第
    1 項前段定有明文。屏東縣三地門鄉公所79年11月17日屏三
    鄉財經字第7314號公告收回，並不生終止租約之效力。而上
    訴人迄今仍未舉證證明系爭土地出租之管理機關已有合法終
    止之事實（本院卷第54頁），足認出租之管理機關與原承租
    人王永全之租賃關係仍然存在。
  2.次查，徵諸前述證人王月治之證詞及被上訴人乙○○於前案
    陳稱「（管理權如何取得？）受讓自王永全及徐開板之繼承
    人。」（本院83年度上字第200 號卷第43頁反面），再參以
    屏東縣三地門鄉公所79年11月17日屏三鄉財經字第7314號公
    告記載系爭土地現使用人為蔡江來，且被上訴人保有前述山
    地保留地租用租金繳納通知書紙及山地保留地租金專戶收入
    繳款書之事實，堪認蔡江來確經王永全或其繼承人同意使用
    系爭土地無誤，否則王永全之繼承人既已知悉系爭王永全承
    租之土地被占用，豈有長期不予追究之理？是蔡江來占有使
    用系爭土地，既係經承租人王永全或其繼承人之同意，在租
    賃契約合法終止或租賃關係因其他原因消滅前，蔡江來占有
    使用系爭土地並非無合法權源，自得執此對抗系爭土地之管
    理機關，在蔡江來死亡後，被上訴人因繼承而占有使用系爭
    土地亦然，而非無權占有。
  3.從而，系爭土地之管理機關行政院原住民族委員會尚且不得
    依物上請求權之規定，請求被上訴人除去地上物交還系爭土
    地，則上訴人代位行政院原住民族委員會行使物上請求權，
    請求被上訴人除去地上物交還系爭土地，於法自有未合。
五、綜上所述，本件上訴人依民法第242 條、第767 條之規定，
    請求(一)被上訴人乙○○、丁○○○、戊○○、丙○○將系爭
    土地如附圖所示編號A 部分面積966 平方公尺及D 部分面積
    7, 141平方公尺上之地上物除去，並將土地交還行政院原住
    民族委員會，由上訴人代為受領；(二)被上訴人乙○○將系爭
    土地如附圖所示編號B 部分面積88平方公尺及C 部分面積1,
    095 平方公尺上之地上物除去，並將土地交還行政院原住民
    族委員會，由上訴人代為受領，均為無理由，不應准許。其
    假執行之聲請亦失所附麗，應併予駁回。原審為上訴人敗訴
    之判決，及駁回其假執行之聲請，並無不合。上訴意旨，指
    摘原判決不當，求予廢棄改判，為無理由，應予駁回。
六、據上論結，本件上訴為無理由，依民事訴訟法第449 條第1
    項、第78條，判決如主文。
中    華    民    國    99    年    1    月     6     日
                            民事第五庭
                                審判長法官  蔡明宛
                                法      官  魏式璧
                                法      官  曾錦昌
以上正本證明與原本無異。
本件不得上訴。
中    華    民    國    99    年    1    月     6     日
                                書  記  官  梁美姿

司法院資訊處製作；財團法人民間司法改革基金會備份。
